臺灣高雄地方法院民事裁定
110年度消債清字第233號
聲　請　人　周美蘭　00000000000000000000000000000000000
00000000000000000000000000000000000000000000000000
上列當事人因消費者債務清理事件聲請清算，本院裁定如下：
    主  文
聲請人周美蘭自中華民國一一一年五月二十五日下午四時起開始
清算程序。
命司法事務官進行本件清算程序。
    理  由
一、聲請意旨略以：伊有不能清償債務情事，前向本院聲請調解
    債務清償方案，惟調解不成立。伊又未經法院裁定開始更生
    程序或許可和解或宣告破產，爰聲請清算等語。
二、按債務人不能清償債務或有不能清償之虞者，得依本條例所
     定更生或清算程序，清理其債務；債務人於法院裁定開始
    更生程序或許可和解或宣告破產前，得向法院聲請清算；法
    院開始清算程序之裁定，應載明其年、月、日、時，並即時
    發生效力；法院開始更生或清算程序後，得命司法事務官進
    行更生或清算程序，必要時得選任律師、會計師或其他適當
    之自然人或法人1人為監督人或管理人，消費者債務清理條
    例（下稱消債條例）第3條、第80條前段、第83條第1項、第
    16條第1項分別定有明文。
三、經查：
  ㈠聲請人前於民國110年4月9日依消債條例向本院聲請清算，因
    未經前置協商程序，視其清算之聲請為法院調解之聲請，而
    移付調解程序，經本院以110年度司消債調字第208號受理，
    於110年9月7日調解不成立，移回清算程序等情，業經本院
    依職權調取上開卷宗核閱無訛。
  ㈡聲請人於108年度至110年度均無申報所得，名下有1989、199
    0、1993、2008年出廠車輛各1部，有國泰人壽保單解約金新
    臺幣（下同）791,726元（以長子宋○捷為被保險人之保單，
    前於109年2月24日、6月22日、110年2月24日各領取生存保
    險金9,900元、6,000元、9,900元，並於109年3月27日領取
    醫療保險金4,500元，於110年1月至5月共領取36,671元醫療
    保險金），全球人壽保單為團險，無解約金，至元大人壽保
    單部分，聲請人為被保險人，要保人為宋○捷，解約金30,69
    3元是否應納入聲請人財產之列，則留待清算程序再為處理
    ，附此敘明之，另三商美邦人壽部分，則無保單；又聲請人
    自108年4月起經營美蘭早餐店，營業時間自5時30分至11時3
    0分，每月營業額約90,000元，扣除工資20,000元、店面租
    金18,000元、水電費3,000元、餐飲貨價25,000元後，每月
    淨收入約24,000元，另配偶陳建清平均每月資助約8,000元
    ，前於109年4月28日、110年6月4日各領取行政院紓困補助3
    0,000元，未領取其他補助或給付；又聲請人借用宋○捷之國
    泰世華銀行帳戶進出款項，並存入經營早餐店所得款項，10
    9年4月至111年2月共存入697,000元等情，有108年度至109
    年度綜合所得稅各類所得資料清單及財產歸屬資料清單【本
    院110年度消債清字第208號卷（下稱前卷）第5頁、第15頁
    】、109年度至110年度稅務電子閘門財產所得調件明細表（
    本案卷一第18頁、本案卷二第21頁）、財產及收入狀況說明
    書（本案卷一第186至187頁）、債權人清冊（前卷第16頁）
    、戶籍謄本（前卷第18頁）、勞工保險被保險人投保資料表
    （本案卷一第41頁）、個人商業保險查詢結果表（本案卷一
    第82頁、第192頁）、財團法人金融聯合徵信中心前置協商
    專用債權人清冊（前卷第8至10頁）、信用報告（前卷第6至
    7頁）、社會補助查詢表（本案卷一第158至160頁）、租金
    補助查詢表（本案卷一第157頁）、健保投保紀錄（本案卷
    一第134頁）、存簿（本案卷一第84至86頁、第90至91頁、
    第194至196頁）、勞動部勞動力發展署高屏澎東分署函（本
    案卷一第25頁）、勞動部勞工保險局函（本案卷一第24頁）
    、切結書（本案卷一第53頁）、店面名片及照片暨菜單（本
    案卷一第189至191頁）、配偶簽立之資助切結書（本案卷一
    第205頁）、店面租賃契約（本案卷一第212至219頁）、宋○
    捷存簿（本案卷一第87至89頁、第92至132頁、第197至199
    頁）、宋○捷帳戶存入款項說明書（本案卷一第227至234頁
    ）、國泰人壽保險股份有限公司函（本案卷一第140至142頁
    ）、元大人壽保險股份有限公司函（本案卷一第181至182頁
    ）、全球人壽保險股份有限公司函（本案卷一第171頁）、
    三商美邦人壽保險股份有限公司函（本案卷一第206頁）等
    附卷可參。依聲請人上述工作、收入情形，認以聲請人自陳
    經營早餐店每月淨收入加計配偶資助之款項，共計32,000元
    （計算式：24,000＋8,000＝32,000），核算其現在償債能力
    之基礎，堪認妥適。
  ㈢關於聲請人個人日常必要支出部分，聲請人主張每月支出12,
    166元（無房屋租金）乙情。按債務人必要生活費用，以最
    近1年衛生福利部或直轄市政府所公告當地區每人每月最低
    生活費1.2倍定之，消債條例第64條之2第1項定有明文。本
    院參酌衛福部社會司所公告111年度高雄市最低生活費為14,
    419元，1.2倍即17,303元。又聲請人陳稱居住於長子宋○捷
    所有房屋，其無房屋費用支出，故於計算聲請人個人每月必
    要生活費時，應扣除房租支出所佔比例（約為24.36％）以13
    ,088元為限【計算式：17,303×（1－24.36%）＝13,088】，而
    聲請人主張每月必要支出約12,166元，未逾此金額，尚屬合
    理，應予採計。
　㈣關於聲請人扶養支出部分，聲請人稱前配偶宋嘉宏已於104年
    6月29日殁，由其單獨扶養長子宋○捷，每月支出扶養費13,0
    00元。經查，宋○捷係90年6月生，現就讀大學，108年度至1
    10年度申報所得得為24,520元（薪資所得、國泰人壽其他所
    得）、9,900元（薪資所得、國泰人壽其他所得）、4,000元
    （薪資所得），名下有土地及房屋各1筆，現值為1,330,232
    元（聲請人稱房地係由胞姐周樹梅於104年1月20日贈與，並
    由聲請人於104年1月20日辦理預告登記，台灣中小企業銀行
    於90年12月18日為擔保周樹梅所借款項而設定之抵押權，業
    於111年2月17日因周樹梅已清償，由周樹梅申請塗銷抵押權
    ），108年8月至9月曾於和德昌股份有限公司打工，實領收
    入共計14,344元，周樹梅於108年8月至111年2月共存入256,
    500元（平均每月8,274元）零用金至宋○捷之郵局帳戶，供
    宋○捷使用，未領取補助或給付，就宋嘉宏之遺產已辦理抛
    棄繼承等情，此有戶籍謄本（前卷第18頁）、所得資料清單
    及財產歸屬資料清單（本案卷一第50至52頁）、110年稅務
    電子閘門財產所得調件明細表（本案卷二第22頁）、在學證
    明書（本案卷一第54頁）、勞工保險被保險人投保資料表（
    本案卷一第42頁）、勞動部勞工保險局函（本案卷一第170
    頁）、存簿（本案卷一第87至89頁、第92至132頁、第197至
    199頁）、存入款項說明書（本案卷一第227至234頁）、租
    金補助查詢表（本案卷一第161頁）、社會補助查詢表（本
    案卷一第162至165頁）、鳳山地政事務所函（本案卷一第17
    2至180頁）、周樹梅之台灣中小企業銀行存簿（本案卷一第
    222至226頁）、申請登記案件收據（本案卷一第325頁）附
    卷可參。按民法第1114條第1款所定，直系血親相互間互負
    扶養義務，係指凡不能維持生活而無謀生能力時，皆有受扶
    養之權利，並不以未成年為限。又所謂謀生能力並不專指無
    工作能力者而言，雖有工作能力而不能期待其工作，或因社
    會經濟情形失業，雖已盡相當之能事，仍不能覓得職業者，
    亦非無受扶養之權利，故成年之在學學生，未必即喪失其受
    扶養之權利（最高法院56年台上字第795號判例可資參照）
    。查宋○捷雖已成年，然現就讀大學，名下雖有房地，惟係
    供自住，較難處分變價換取維持生活之費用，之前打工所得
    亦不足以支應自己之生活開銷，確尚無謀生能力而需聲請人
    扶養。至於扶養費用數額部分，按受扶養者之必要生活費用
    ，準用第一項規定計算基準數額，並依債務人依法應負擔扶
    養義務之比例認定之，消債條例第64條之2第2項亦有明定。
    準此，聲請人所應負擔子女每月扶養費，以110年度高雄市
    每人每月不含房屋支出最低生活費之1.2倍即13,088元，扣
    除周樹梅平均每月給付之零用金後，聲請人應負擔4,814元
    （計算式：13,088－8,274＝4,8144），逾此範圍，難認必要
    。
  ㈤綜上所述，聲請人每月平均收入為32,000元，扣除必要生活
    費12,166元、子女扶養費4,814元後，尚餘15,020元。而聲
    請人目前負債總額為8,044,309元（本院110年度司消債調字
    第208號卷第14至16頁，包括：元大銀行、中國信託銀行）
    ，扣除國泰人壽保單解約金後，以上開餘額按月攤還結果，
    至少約須40年【計算式：（8,044,309－791,726）÷15,020÷1
    2＝40】始能清償完畢，堪認聲請人確有不能清償債務之情事
    。從而，聲請人向本院聲請清算，應予准許，並命司法事務
    官進行本件清算程序。
四、依消債條例第11條第1 項、第83條第1 項、第16條第1 項，
    裁定如主文。
中　　華　　民　　國　　111 　年　　5 　　月　　25　　日
              　　民事庭　　法　官　賴寶合
以上正本係照原本作成。
本裁定不得抗告。
中　　華　　民　　國　　111 　年　　5 　　月　　25　　日
  　                        書記官　胡美儀